【裁判字號】    86,上易,7478
【裁判日期】    900327
【裁判案由】    侵占
【裁判全文】
臺灣高等法院刑事判決                          八十六年度上易字第七四七八號
    上  訴  人  儷池企業有限公司
    即 自訴 人
    代  表  人  卯○○○
    代  理  人  辰 ○ ○
                甲 ○ ○
                辛 ○ ○
    上  訴  人  戊 ○ ○
    即  被  告
                丁○○○
    被      告  丙 ○ ○
    共      同  姜 志 俊
    選任辯護人  陳 秀 卿
                許 文 彬
右上訴人等因被告等侵占案件，不服臺灣臺北地方法院八十六年度自字第六四一號，
中華民國八十六年度九月十七日第一審判決，提起上訴，本院判決如左：
    主      文
原判決關於戊○○、丁○○○部分撤銷。
戊○○、丁○○○無罪。
其餘上訴駁回。
    理      由
一、本件自訴意旨略以：被告丁○○○為妙香園有限公司（以下簡稱妙香園公司）負
    責人，其子女即被告丙○○、戊○○則為該公司之股東，妙香園公司於民國八十
    三年八月二日，將原在臺北市○○路○段九一巷二九號、三一號與大安路一段一
    三五號經營帝王飯店所使用之房屋全棟（地上七層、地下二層、基地坐落臺北市
    ○○段二小段二三一、二三二地號）及一切飯店生財設備，以月租新臺幣（下同
    ）一百八十萬元（押租金一千二百萬元，租期八十三年八月二日至九十一年八月
    一日）出租予儷池企業有限公司（以下簡稱儷池公司）籌備處負責人辰○○，儷
    池公司於同年九月十三日依法設立登記後，同年十月間，經妙香園公司同意而自
    辰○○受讓上開承租人之權利義務，並經營旅社、飯店業務，嗣因該基地經劃定
    為第四種住宅區，依法令以建築住宅為主，不得為旅社建築及土地使用，且前開
    房屋第二至七層使用執照亦載為集合住宅，警方於八十五年九月二十五日以儷池
    公司違反使用該房地，要求其停止營業，儷池公司因警方取締而不得不停止營業
    ，遂於八十三年十二月十九日函告妙香園公司終止租約，得其同意，雙方約定於
    八十六年一月六日辦理點交手續，由被告丁○○○代理妙香園公司，與代理儷池
    公司之辰○○點交，惟因儷池公司所有如附表所示物品一時未能搬離，被告丁○○○遂同意辰○○寄存該處，並稱隨時可連絡取回上開物品等語，詎被告戊○○
    、丁○○○、丙○○竟共同意圖為自己不法之所有，將如附表所示物品占為己有
    後搬離上址，嗣於八十六年四月十一日，儷池公司通知妙香園公司代理人己○○
    律師轉知該公司欲取回前開物品，經己○○律師於同年月十四日回稱如附表所示
    物品已被處理，儷池公司始知上情，因認被告丁○○○、丙○○、戊○○均涉有
    侵占罪嫌行為。
二、訊之被告丁○○○、丙○○、戊○○，雖坦認渠等共同經營妙香園公司，該公司
    將帝王飯店所使用之建物及相關生財設備租予儷池公司後，儷池公司因故未能繼
    續營業，妙香園公司與儷池公司乃於右揭時地約定點交，儷池公司確將部分物品
    留置現場等事實，然均堅決否認有任何侵占之行為，並以渠等並未受託保管附表
    所示之物品，且嗣因該建物出售予案外人基泰建設開發股份有限公司（以下簡稱
    基泰公司），渠等亦未將附表所示物品據為己有等語置辯。
三、自訴人認被告丁○○○、丙○○、戊○○涉侵占罪嫌行為，固提出點交紀錄、照
    片暨舉出證人黃金和、子○、陳文榮、賀雅君、午○○、楊鴻貴、壬○○、林淑
    閔、巳○○、阮禎民為其指訴之佐證。惟按刑法第三百三十五條第一項侵占罪之
    成立，係以行為人基於不法所有之意圖，將其所持有他人之物品易為所有而續予
    管領使用為要件，該被侵占之物品，必先有法律或契約上之原因而在其持有中為
    限（最高法院五十二年度臺上字第一四一八判例意旨參照）。經查：
    (一)自訴人固於原審提出點交紀錄、照片四十一幀暨明細表八張（原審卷第四二、
      四三、四六至六五頁），資為被告丁○○○等侵占行為之證據。惟查，觀之卷
      附照片上所顯示之日期，均係於八十五年十二月二十七日拍攝，而明細表其上
      亦載「儷池企業有限公司原有生財器具被出租人戊○○等侵占明細表」之文義
      ，是足徵自訴人所提出照片及明細表，分別僅止於證明於八十五年十二月二十
      七日在該處所陳列暨自訴人認遭被告等所侵占之物品，要均屬其所為指訴內容
      之一部份；次查，自訴人所提出之點交紀錄，係由被告丁○○○代理出租人，
      與代理承租人之辰○○所簽訂，並由己○○律師及林淑閔律師為見證人，其上
      載稱「一原定八十五年十二月三十日交屋，經雙方同意改定八十六年元月六日
      交屋。二出租人與承租人雙方同意按現狀交還房屋。三出租人受領點交完畢，
      經在場人簽名如后。」，核其內容，亦無隻字片詞言及被告丁○○○、丙○○
      、戊○○曾受儷池公司委託或基於其他法律關係而持有附表所示物品，從而自
      訴人所提出照片及明細表所列之物品，是否確為被告丁○○○、丙○○、戊○○受託或依法律規定而為自訴人所持有，自賴其他積極證據佐證。
    (二)自訴人雖堅稱於點交當日確將附表所示物品交由被告丁○○○保管云云，且證
      人黃金和、子○、陳文榮、賀雅君、午○○、楊鴻貴、壬○○固於原審證稱「
      當時儷池公司還有很多東西沒有搬，我們有聽到丁○○○同意辰○○暫時放置
      該處，有照片存證。」（原審卷第六九頁正反面），證人午○○另於原審證稱
      「當時是我與對方一位楊經理及庚○○一起從一樓點交至樓上，整棟均有點交
      ，東西都沒有動，因我們有向北市府申訴，我們有復業準備，所以經他們同意
      暫時不搬，若申訴成功，對方還是要租給我們。」（原審卷第六九頁反面），
      於本院調查時證稱「陳文榮、辰○○、二位律師和對方在餐廳，我帶江小姐、
      經理逐層逐房逐項點交，當時子○在我旁邊，壬○○是總務，上上下下的跑。
      」、「二點開始點交，一直到晚上七、八點，我將鑰匙交給林經理後，我們才
      離開，他們則在現場。」（本院5.8.訊問筆錄），證人壬○○於原審亦證稱
      「他們柯經理及江老太太有簽名，我們隨時可將東西搬走，當時柯經理還怕我
      們找不到他，還留下了呼叫器給我。」、「卷附照片是我照的，是怕他們以後
      不認帳，是他們陪我們點交時照的。」（原審卷第六九頁反面、七十頁），再
      於本院調查時證稱「我將遺留下來的物品暫時點交予庚○○、林經理，我陪同
      午○○自樓上點交至地下室。」、「（卷附照片之拍攝情形為何）我十二月間
      照的，一月六日點交時，庚○○還答應我，可隨時來搬走。」（本院5.8.訊
      問筆錄）。然查，據證人癸○○於本院調查時證稱「當時我有至現場，但當時
      我已離職，當時丁○○○通知我至現場幫忙，因人手不足。」、「（何時離職
      ）八十五年十二月。」、「（當時儷池公司人員有無向你及丁○○○表示過置
      於一樓及地下室的東西欲如何處理）我不是很清楚。」、「（當時有無將呼叫
      器號碼交予壬○○）該呼叫器號碼壬○○應很早即有，因任職飯店時，曾代表
      老板向他們收取租金。」、「（儷池公司於八十六年一月六日之後有無以呼叫
      器與你聯絡）不記得。」、「（對自訴人具狀稱其為取回物品，曾幾次以呼叫
      器與你聯絡，但你未回應）他們若須要，可直接找妙香園公司之人，不一定要
      找我。」、「（對儷池公司具狀陳稱八十六年一月六日曾要求留下呼叫器號碼
      ，有何意見）我不記得，但他們若須找丁○○○，可自己聯絡。」（本院10.
      5.訊問筆錄），則證人壬○○證述時所指於點交當日曾由妙香園公司經理癸○○將呼叫器號碼交付予儷池公司，俾得於取回附表物品時聯絡之用，是否屬實
      ，即非無疑；次查，依證人黃金和、子○、陳文榮、賀雅君、午○○、楊鴻貴
      、壬○○固上開證述，並未言及被告丁○○○、丙○○、戊○○於點交當日曾
      林受自訴人之委託而代為保管持有附表所示物品，或敘及被告丁○○○、丙○○、戊○○與自訴人之間，就保管附表所示物品訂有任何協議之情事，況據證
      人林淑閔於原審證稱「點交文件是我製作，當時是阮律師及江律師下去看的，
      點交文件後面文件是我寫的，當時自訴人有寫明細表，希望能為點交細目附件
      ，以免日後起爭執，但被告不願意簽。自訴人所留下之器物，之所以當天會點
      交，是因自訴人怕續交租金，當時自訴人也表示希望被告折價收受設備，但被
      告不肯，可是有表示自訴人所留下東西是自訴人所有，自訴人隨時來取，他們
      會同意。」、「（何人向自訴人稱設備隨時可取回）是丁○○○，己○○律師
      也在場，我知道此事，是儷池老板辰○○向丁○○○說設備要放在該處，可隨
      時來取，丁○○○有同意。」（原審卷第七九、八十、八一頁），於本院調查
      時證稱「當天我負責作點交紀錄，而由阮禎民與己○○律師至現場各處巡視，
      我負責的紀錄表是自訴人準備的，而由我交予被告核對，他們巡視約二十分鐘
      後回來。」、「當天已取走可移動的器具，所餘部分須技術拆除方得移動，當
      時被告表示隨時可取回。」、「（同意隨時取回，當時被告有無同意保管）我
      們當時認被告同意我們隨時取回，應有保管的性質。」、「（當時是由何人提
      及隨時可取回）當時自訴人提出，而被告表示隨時可領回。」、「（明細表交
      予被告中何人）記憶中是與丁○○○談，但明細表未交付。」（本院8.訊
      問筆錄），另證人阮禎民於原審證稱「音響設備、廚房設備，被告有同意隨時
      可拿，但一些小細目我則未注意。」（原審卷第七九頁），並於本院調查時證
      稱「（未搬走的物品，當時如何處理）當時是承租人提出，而經在場丁○○○
      、戊○○出租人同意先留下，日後取回。」、「（出租人有無同意保管）當時
      被告同意物品留存原地，可隨時取回，無其他協議。」（本院8.訊問筆錄
      ），參之證人庚○○於原審證稱「（當時是否陪同自訴人員工整棟大樓點交）
      沒有從頭點到尾，我有看到他們一直搬東西上來，因我沒有得到公司指示，沒
      有做任何動作，我只想他們不租就好了，因他們好多月租金未付。」（原審卷
      第六九頁反面、七十頁）。是綜上證人所為陳述，僅能證明被告丁○○○於八
      十六年一月六日點交之日，曾應允自訴人得隨時取回留置現場之物品，然本件
      既係緣於自訴人與妙香園公司終止租賃契約，始於八十六年一月六日將租賃物
  點交還予妙香園公司，出租人即妙香園公司於法律上本無為自訴人保管留置於
      現場物品之義務，且既無積極證據證明自訴人與被告丁○○○、丙○○、戊○○於點交之後，就如何保管留置現場之物品乙節成立任何契約，則被告丁○○○、丙○○、戊○○自八十六年一月六日起，並非基於法律或契約之關係而持
      有附表所示之物品至明。
    (三)自訴人雖指稱依己○○律師告知，被告丁○○○、丙○○、戊○○於八十六年
      四月十一日前，即將附表所示物品處理。經查，證人己○○律師雖業已死亡而
      無法傳訊，然據證人巳○○於原審證稱「當天未去現場，事後，在提起返還押
      租金時，民庭法官有去現場履勘，這些設備還在，履勘時間是八十六年三月間
      。」（原審卷第八十頁），另證人寅○○於本院調查時證稱「（是否曾受妙香
      園公司委託出售帝王飯店）有受戊○○委託。」、「（有無帶客戶去看過）有
      ，看過十來次，時間記不得了。」、「（飯店何時賣給何人）八十六年三月二
      十八日賣給基泰建設公司。」、「我只是仲介，主要是看結構、格局，對生財
      設備未特別注意，無法逐項辨認，當時桌椅均搬至地下一樓之角落，廚房用具
      較大項之部份我有見過，細小部份我未注意，我是八十六年二月初開始作業的
      ，感覺上是保持原狀的。」（本院2.訊問筆錄），再據證人丑○○於本院
      調查時證稱「八十六年九月三日點交的，三月份簽約的。」、「（何人負責與
      你們點交，何時過戶完畢）戊○○，八十六年八月底完成過戶。」、「現場看
      起來，一樓有堆放老舊的椅子，地下室好像是ＰＵＢ，購買時是打算當成廢棄
      物處理。」、「（有無僱工將屋內之器具拆除）有，點交後一、二月時。」、
      「（第一次至儷池飯店之時間為何）八十六年二月初。」、「（至點交間去現
      場看過幾次）約五、六次。」、「（有無見到照片上之物品）大部份都有看到
      ，但沒有這麼整齊，也沒有那麼新。」（本院4.8.訊問筆錄）、「（置於屋
      內之物品，戊○○有無交待如何處理）戊○○未交待，因依買賣房屋契約，有
      提及點交時現場物品視為廢棄物，當時是丙○○與丁○○○與我們簽約。」、
      「（賣方有無告知物品是何人所有）沒有。」（本院10.7.訊問筆錄），並提
      出於八十六年九月三日點交時所拍攝之照片為證（附於基泰公司4.呈報狀
      ），且據證人乙○○於本院調查時具結證稱確於八十六年十一月六日清除右址
      一樓及地下室物品無訛（本院10.7.訊問筆錄），是依證人丑○○、乙○○所
      為證詞及照片，足證自訴人表示據己○○律師轉知附表物品早於八十六年四月
      之前即遭被告丁○○○、丙○○、戊○○處理乙節，核與事實即屬不符。又自
      訴人雖堅稱附表所示物品為其所有，然依卷附房屋租賃契約書第十二條「租賃
      期滿遷出時，乙方所有之任何物品若有留置不搬者，均視作廢棄物論，任憑甲
      方處理，乙方決不異議。」（原審卷第十頁），是益難認被告丁○○○、丙○○、戊○○係基於違法之認識，而促使案外人基泰公司將附表所示物品予以處
      除，尤不能據此而推測被告丁○○○、丙○○、戊○○有何侵占附表物品之意
      圖。
    綜右理由，本件自訴人所引證據，均不足為認定被告丁○○○、丙○○、戊○○
    確有侵占行為之佐證，而被告丁○○○、丙○○、戊○○自原審起至本院調查審
    理時止，均堅決否認有何侵占附表所示物品之行為，此外復無其他積極證據足以
    證明被告等犯罪，應認被告丁○○○、丙○○、戊○○犯罪尚屬不能證明。
四、原審法院就被告丁○○○、戊○○部分未予詳查，遽對被告丁○○○、戊○○依
    侵占罪而予以論罪科刑，自有未合，被告丁○○○、戊○○否認犯罪而提起上訴
    ，為有理由，應由本院將原審關於被告丁○○○、戊○○部分撤銷並改為無罪之
    諭知；又關於被告丙○○部分，原審認犯罪不能證明而為無罪之諭知，經核並無
    不合，自訴人對該部分表示不服而提起上訴，為無理由，應予駁回。
五、檢察官移送併案（臺灣臺北地方法院檢察署八十七年度偵續字第三八六號）部分
    ，經查本件被告丁○○○、丙○○、戊○○本案部分既均受無罪判決確定，併案
    部分本院無從予以審酌，該部分應退由檢察官另行偵查。
據上論斷，應依刑事訴訟法第三百六十九條第一項前段、第三百六十四條、第三百零
一條第一項、第三百六十八條判決如主文。
中    華    民    國       九十       年      三      月     二十七     日
                            臺灣高等法院刑事第二十五庭
                                審判長法  官  許  國  宏
                                      法  官  洪  光  燦
                                      法  官  林  勤  純
右正本證明與原本無異
本判決不得上訴
                                      書記官  葉  瑩  庭
中    華    民    國       九十       年      三      月     二十九     日
附表：


司法院資訊處製作；財團法人民間司法改革基金會備份。
